臺灣高等法院刑事裁定
111年度毒抗字第342號
抗  告  人
即  被  告  盧德誌



上列抗告人即被告因違反毒品危害防制條例案件，不服臺灣新北
地方法院111年度毒聲字第235號中華民國111年3月15日所為觀察
、勒戒之裁定（聲請案號：臺灣新北地方檢察署111年度聲觀字
第176號、111年度毒偵字第235號），提起抗告，本院裁定如下
：
    主  文
抗告駁回。                                             
    理  由
一、原裁定意旨略以：抗告人即被告甲○○基於施用第二級毒品甲
    基安非他命之犯意，於民國110年12月9日8時21分許採尿時
    起回溯96小時內之某時，於不詳地點，以不詳方式施用甲基
    安非他命1次之事實，有台灣尖端先進生技醫藥股份有限公
    司110年12月28日出具之濫用藥物檢驗報告（檢體編號：000
    000000）、臺灣新北地方檢察署（下稱新北地檢署）施用毒
    品犯尿液檢體監管紀錄表等件附卷可稽，足認抗告人有施用
    第二級毒品之犯行。又抗告人前因施用毒品案件，經原審法
    院裁定送勒戒處所觀察、勒戒後，因認無繼續施用毒品之傾
    向，於96年8月14日執行完畢釋放出所，並經新北地檢署檢
    察官以96年度毒偵字第3536號為不起訴處分確定等情，有本
    院被告前案紀錄表在卷可按；本件抗告人所為施用第二級毒
    品之犯行，距其最近一次因犯施用毒品罪經觀察、勒戒執行
    完畢釋放之日即96年8月14日已逾3年，依法應令入勒戒處所
    觀察、勒戒，是檢察官聲請將抗告人送觀察、勒戒，應予准
    許，爰依毒品危害防制條例（下稱毒品條例）第20條第3項
    、第1項及觀察勒戒處分執行條例第3條第1項之規定，裁定
    令抗告人入勒戒處所觀察、勒戒等語。
二、抗告意旨略以：檢察官對於個案適用戒癮治療與否雖有裁量
    之權限，然並非全無任何限制，尚應遵循正當法律程序。本
    件抗告人雖於110年12月9日經採尿送驗後，結果呈第二級毒
    品陽性反應，惟其係因誤用友人之感冒藥水，而非施用毒品
    ，且縱使其施用毒品為實，然檢驗報告所示之毒品濃度甚低
    ，可見犯罪情節輕微，並非毒品成癮嚴重，透過戒癮治療實
    已足達成斷癮之目的。惟檢察官並未傳喚抗告人查明實情，
    並詢問是否同意接受戒癮治療，亦未審酌抗告人有正當工作
    ，倘入勒戒處所將影響家中生計及其人生規劃等情，即逕為
    觀察、勒戒之聲請，已有裁量瑕疵，原審復未審查檢察官聲
    請觀察、勒戒是否逾越或濫用裁量權，及未傳喚抗告人到庭
    陳述意見，認事用法顯有違誤，亦違反正當法律程序。爰請
    撤銷原裁定，停止執行觀察、勒戒，並考量戒癮治療創設之
    目的，准予抗告人戒癮治療云云。
三、按犯第10條之罪者，檢察官應聲請法院裁定，或少年法院（
    地方法院少年法庭）應先裁定，令被告或少年入勒戒處所觀
    察、勒戒，其期間不得逾2月；依前項規定為觀察、勒戒或
    強制戒治執行完畢釋放後，3年後再犯第10條之罪者，適用
    上揭規定，毒品條例第20條第1項、第3項分別定有明文。又
    毒品條例業於109年1月15日修正公布，並於同年7月15日施
    行，該條例第20條第3項之再犯期間，原係規定「5年後再犯
    」，修正後則改為「3年後再犯」；而所稱「3年後再犯」，
    係指本次再犯（不論毒品條例修正前、後）距最近一次觀察
    、勒戒或強制戒治執行完畢釋放已逾3年者，不因其間有無
    犯施用毒品罪經起訴、判刑、執行或附命完成戒癮治療之緩
    起訴處分而受影響。再者，毒品條例關於觀察、勒戒之規定
    ，係一種針對施用毒品者將來之危險所為預防、矯正措施之
    保安處分，目的係為斷絕被告之身癮及心癮，而非處罰，雖
    兼具自由刑之性質，然有刑罰所不可替代之教化治療作用，
    當無因被告個人、家庭等個別因素而得免予執行之理。而該
    條例規定之觀察、勒戒處分係屬強行規定，倘有施用毒品之
    行為，除合於同條例第21條第1項所定「於犯罪未發覺前，
    自動向衛生福利部指定之醫療機構請求治療，醫療機構免將
    請求治療者送法院或檢察機關」之情形，或檢察官審酌個案
    情形，依同條例第24條第1項為附命完成戒癮治療等之緩起
    訴處分，可排除適用觀察、勒戒之程序外，凡經檢察官聲請
    法院裁定將被告送勒戒處所觀察、勒戒者，在檢察官並無違
    法或濫用其裁量權之情況下，法院僅得就其聲請審查被告是
    否有施用毒品之行為，以及被告是否為「初犯」，抑或觀察
    、勒戒、強制戒治執行完畢後「3年內再犯」或為「3年後再
    犯」而為准駁之裁定，並無自由斟酌以其他方式替代或得以
    其他原因免予執行之權限。　
四、經查：
　㈠抗告人基於施用第二級毒品甲基安非他命之犯意，於110年12
    月9日8時21分採尿時起回溯96小時內之某時，於不詳地點，
    以不詳方式施用甲基安非他命1次，嗣為觀護人採尿送驗結
    果，呈安非他命、甲基安非他命陽性反應等情，有台灣尖端
    先進生技醫藥股份有限公司110年12月28日出具之濫用藥物
    檢驗報告（檢體編號：000000000）、新北地檢署施用毒品
    犯尿液檢體監管紀錄表在卷可稽。又依Clarke's Isolation
     and Identification of Drugs第3版記載，口服甲基安非
    他命後快速吸收，約有施用劑量之70％在24小時內經尿液排
    出，一般於尿液中可檢出之最大時限，甲基安非他命1-5天
    ，安非他命1-4天，業據行政院衛生署管制藥品管理局（現
    改制為衛生福利部食品藥物管理署）以97年12月31日管檢字
    第0970013096號函釋明甚詳。再者，上揭尿液檢驗報告載明
    係以GC/MS氣相層析質譜儀分析法作為確認檢驗之方式，而
    以該法進行確認檢驗，不致有「偽陽性」結果，亦有同局97
    年1月21日管檢字第0970000579號函附卷可參。準此而論，
    抗告人之尿液經以氣相層析質譜儀分析法確認檢驗之結果，
    既係呈現安非他命、甲基安非他命陽性反應，顯見抗告人確
    有施用甲基安非他命之行為甚明。又抗告人前因施用毒品案
    件，經原審法院裁定送觀察、勒戒後，因認無繼續施用毒品
    之傾向，於96年8月14日釋放出所，並經新北地檢署檢察官
    以96年度毒偵字第3536號為不起訴處分確定；其後抗告人雖
    有再因施用毒品案件，多次經法院判處罪刑、執行或經檢察
    官為附命完成戒癮治療之緩起訴處分之紀錄，但迄今均無再
    受觀察、勒戒或強制戒治之情形，有本院被告前案紀錄表附
    卷可按。是抗告人於本件所為施用毒品犯行，距其最近一次
    觀察、勒戒執行完畢釋放即96年8月14日，已逾3年，核屬毒
    品條例第20條第3項所規定之「3年後再犯」，檢察官因而逕
    依毒品條例第20條第3項、第1項等規定，向原審法院聲請裁
    定令抗告人入勒戒處所施以觀察、勒戒，於法自無不合。
  ㈡抗告人固以前揭情詞為辯，惟查：
　⒈抗告人雖辯稱：其係誤用友人之感冒藥水云云。然查，觀諸
    卷附新北地檢署施用毒品犯尿液檢體監管紀錄表所載，抗告
    人於110年12月9日8時21分許，在新北地檢署觀護人室採集
    尿液時，於上開紀錄表內之「受檢者服用藥物情形」一欄，
    係圈選「無」，並經抗告人簽名捺印確認無訛。則抗告人經
    採尿驗得其呈毒品陽性反應後，始空言辯以驗尿前曾誤用友
    人之感冒藥水云云，無非係事後卸責之詞，已難足取。況安
    非他命、甲基安非他命無醫療用途，該等成分均為國內禁用
    之第二級毒品，經行政院衛生署核准之市售成藥及處分藥，
    均不含安非他命、甲基安非他命；又目前合法鎮咳、感冒製
    劑均不含安非他命、甲基安非他命或可代謝安非他命、甲基
    安非他命之成分，故服用後其尿液不會檢出安非他命或甲基
    安非他命陽性反應，此有行政院衛生署管制藥品管理局以92
    年5月22日管證字第0920003617號、92年8月21日管檢字第09
    20006729號函在卷可按。故即便被告有誤用友人之感冒藥水
    之情形，依上開函示，其尿液亦不致驗出安非他命、甲基安
    非他命之陽性反應，是其執此為辯，益無足取。
　⒉依毒品條例第20條第1項、第3項及第24條第1項規定，係採行
    「觀察、勒戒」與「附命完成戒癮治療等之緩起訴」並行之
    雙軌模式，並無「附命完成戒癮治療等之緩起訴」應優先於
    「觀察、勒戒」之強制規定。揆諸前揭說明，檢察官對施用
    毒品之被告，究應採行附命完成戒癮治療等之緩起訴處分，
    或向法院聲請觀察、勒戒之處遇措施，要屬檢察官之裁量職
    權，原則上本非法院所得置喙。再者，檢察官適用刑事訴訟
    法第253條之1第1項及第253條之2對被告為緩起訴處分時，
    另應「參酌刑法第57條所列事項及公共利益之維護」，並「
    認以緩起訴為適當」者，始得為之，似可認檢察官應以向法
    院聲請觀察、勒戒為原則，於例外符合上揭緩起訴處分之要
    件時，始得另為附命完成戒癮治療之緩起訴處分。而檢察官
    是否適用上開規定對被告為緩起訴處分，自得本於上開規定
    及立法目的，妥為斟酌、裁量，始予決定。其裁量之結果，
    如認適於對被告為緩起訴處分者，固須於緩起訴處分中說明
    其判斷之依據，惟其如認為應向法院聲請觀察、勒戒者，此
    時因係適用原則而非例外，自無須贅餘交代不適於為緩起訴
    處分之理由。查檢察官經裁量結果，既認本案應向法院聲請
    觀察、勒戒為宜，揆諸首揭說明，自無須於聲請書說明本案
    不適於為附命完成戒癮治療之緩起訴處分之理由；而酌以抗
    告人前因施用毒品案件，已有先後多次經法院判處罪刑、執
    行之紀錄，抑且抗告人甫經新北地檢署檢察官以110年度毒
    偵字第3547號為附命完成戒癮治療之緩起訴處分確定，緩起
    訴期間為110年11月19日至112年5月18日，遵守或履行之期
    間則為110年11月19日至112年4月18日，有本院被告前案紀
    錄表附卷可考，詎抗告人竟於緩起訴處分所命施以戒癮治療
    未久，即再犯本件施用毒品之犯行，顯見抗告人欠缺自制能
    力，在外仍一再接觸毒品，則其是否宜為機構外之附命完成
    戒癮治療等之緩起訴處分，自甚非無疑，故檢察官聲請對抗
    告人為機構內之觀察、勒戒處遇，難認有濫用裁量權之情形
    ，其聲請即屬有據，要無由法院斟酌以其他方式替代或免予
    執行觀察、勒戒之餘地。是抗告意旨請求停止觀察、勒戒，
    改命戒癮治療云云，自無足取。
　⒊又檢察官前曾傳喚抗告人於111年2月19日到庭訊問，惟因抗
    告人未到，始未能進行偵訊，有新北地檢署點名單、送達證
    書在卷可稽。其次，於檢察官聲請觀察、勒戒後，原審固未
    開庭訊問，然毒品條例並未明定法院須經開庭訊問，始得為
    觀察、勒戒之裁定，與刑事訴訟法規定羈押、審判程序應先
    行訊問被告之法定程序原則有別，此為立法者依據所涉公益
    與被告權益為各項權衡之立法裁量結果，屬於立法形成之空
    間，自無不合。況依上述說明，已足認抗告人施用第二級毒
    品之事證明確，並無再另行調查事證之必要，且檢察官聲請
    觀察、勒戒，並無裁量權濫用之情事，而本件亦非可由法院
    斟酌以其他處遇方式替代或免予執行觀察、勒戒之餘地。是
    以檢察官於抗告人經傳未到後，未再傳訊抗告人即聲請觀察
    、勒戒，而原審則未傳訊抗告人到庭陳述意見，逕依卷內資
    料書面審理後，裁定抗告人應送觀察、勒戒，均難謂有何侵
    害抗告人聽審權或違反正當法律程序之情形。抗告人以檢察
    官及原審均未傳喚其到庭陳述意見，違反法律正當程序為由
    抗告，亦無足取。
　⒋至抗告人另以其有正當工作，若令其入勒戒處所觀察、勒戒
    ，恐將影響家中生計，對其人生規劃亦有重大影響等情為由
    提起抗告，縱然非虛，然此俱非依法得免予觀察、勒戒處分
    之事由，其執此抗告，亦顯無足取。　
五、綜上所述，原審依檢察官之聲請，裁定令抗告人入勒戒處所
    觀察、勒戒，核其認事用法，並無違誤或不當。抗告人猶執
    前詞提起抗告，為無理由，應予駁回。　　
據上論斷，應依刑事訴訟法第412條，裁定如主文。
中　　華　　民　　國　　111 　年　　5 　　月　　4 　　日
　　　　　　　　　刑事第九庭  審判長法　官  潘翠雪
　　　　　　　　　　　　　　　　　  法　官  俞秀美
　　　　　　　　　　　　　　　　　  法　官  陳信旗
以上正本證明與原本無異。
不得再抗告。
                                    書記官  董佳貞
中　　華　　民　　國　　111 　年　　5 　　月　　4 　　日